【裁判字號】    97,保險,27
【裁判日期】    980408
【裁判案由】    給付保險金
【裁判全文】
臺灣桃園地方法院民事判決                   97年度保險字第27號
原      告  丁○○
訴訟代理人  楊志航律師
被      告  國寶人壽保險股份有限公司
法定代理人  戊○○
訴訟代理人  丙○○
上列當事人間請求給付保險金事件，於民國 98年3月11日辯論終
結，本院判決如下：
    主      文
原告之訴及假執行之聲請均駁回。
訴訟費用由原告負擔。
    事實及理由
一、原告起訴主張被保險人游美蘭（歿）前於民國87年4 月1 日
    經由中華民國儲蓄互助協會與被告簽訂「社員團體保險契約
    C1」即國寶人壽團體1 年期定期意外傷害保險，保險金額為
    一般身故新台幣（下同）20萬元，意外身故70萬元，要保人
    為中華民國儲蓄互助協會，被保險人為游美蘭，受益人為丁
    ○○，投保期間為每年4 月1 日至次年3 月31日止。被保險
    人游美蘭於97年3 月22日上午2 時41分許，因缺氧性腦病變
    意外，於桃園縣龍潭鄉國軍桃園總醫院過世，而上開死亡時
    間仍在保險契約期間內，原告於97年3 月26日向被告公司提
    出本件意外身故理賠申請，但被告卻在97年6 月20日函覆原
    告因被保險人游美蘭未盡據實告知義務且非死於意外，因而
    解除契約且拒絕理賠。然被保險人游美蘭投保當時，依免疫
    風濕科主治醫師判斷，僅可認定係疑似氣喘，而非因氣喘確
    診。被告於97年7 月15日向敏盛醫院查詢被保險人游美蘭之
    病歷後，始知悉被保險人游美蘭氣喘病史，被告於97年6 月
    20 日 解除系爭保險契約時，解除原因尚未存在，不生解除
    效力。被告亦未再於97年7 月15日知悉1 個月內即97年8 月
    15日前行使解除權，被告之解除權已罹於保險法第64條第2
    項所定時效，應不得解除。況意外發生地點係在浴室間，本
    即易因濕滑跌倒致姿勢性窒息死亡，於屍體相驗證明書簽立
    後，亦經檢察官督同法醫解剖後告知家屬，被保險人游美蘭
    係肺部內留有水跡，有死於窒息之跡象。又上開相驗屍體報
    告書中所謂「氣喘」，僅係代表死者可能有此疾病，然而被
    保險人跌倒之外來意外事故產生，係偶然性，不可預見所導
    致姿勢性窒息之意外死亡，屬於「外來、突發，並以此意外
    事故為死亡之直接、單獨原因之事實」，被告保險人游美蘭
    有無氣喘病史，並未變更或減少保險人對於危險之估計，不
    合解除權要件。爰依保險契約之法律關係提起本訴等語，並
    聲明被告應給付原告70萬元及自97年4 月19日起至清償日止
    ，按週年利率百分之10計算之利息，暨陳明願供擔保請准宣
    告假執行。
二、被告則以保險契約所稱意外係指疾病引起之外來突發事故，
    該原因及結果均屬意外，雖然被保險人於本院檢察署相驗屍
    體證明書死亡方式一欄勾選為意外，然法醫學上所稱之意外
    或不能預料（不能預期之忽然死亡，暴斃、急性（猝）死）
    與保險學上之意外（專指外來突發之災害）兩者有所不同，
    況依上開屍體證明書所載之死亡原因「乙、氣喘發作併顏面
    埋入水盆內窒息。」可知氣喘發作亦為被保險人死亡原因之
    一，倘被保險人不早先罹患氣喘並發作，即不致因顏面埋入
    水盆內窒息導致缺氧性腦病變身故，並不符合保險契約所約
    定之意外事故，原告自不得請求給付保險金。又，依再保險
    公司對於未滿45歲，且罹患氣喘者之風險評估結果，關於壽
    險預期額外死亡率將增為百分之50，總死亡率為百分之 150
    。又依聲請調查之醫院函覆，被保險人游美蘭於94年5 月10
    日至97年3 月間，即有因氣喘之就診記錄，惟被保險人游美
    蘭於96年3 月31日在系爭契約健康聲明書第2 項所載最近2
    個月內是否曾因受傷或因病接受醫師治療、診療或用藥欄項
    及第4 項過去1 年內是否曾因患下列疾病（明確記載包括氣
    喘在內等疾病名稱），而接受醫生治療、診療或用藥欄項均
    勾選否，被保險人游美蘭未盡據實告知義務，依上開預期額
    外死亡率之增加足以影響被告對於危險之評估，經被告其分
    別於97年6 月2 日、97年7 月15日向國軍桃園總醫院、敏盛
    綜合醫院查詢被保險人游美蘭前述氣喘病歷，得知同上系爭
    保險契約之解除事由，遂於97年6 月20日以存證信函解除中
    華民國儲蓄互助協會與被告關於被保險人游美蘭之保單契約
    （保單號碼：0000000000號、保險證號：46693 號），未逾
    1 個月除斥期間。兩造間之系爭保險契約因被告之解除契約
    而失效，原告亦不得依失效之系爭保險契約請求被告給付保
    險金等語資為抗辯。並聲明駁回原告之訴。如受不利判決，
    願供擔保免為假執行。
三、兩造不爭執事項：
(一)被保險人游美蘭（歿）於87年4 月1 日經由中華民國儲蓄互
    助協會與被告簽訂「社員團體保險契約C1」即國寶人壽團體
    1 年期定期意外傷害保險，保險金額為一般身故20萬元，意
    外身故70萬元，要保人為中華民國儲蓄互助協會，被保險人
    為游美蘭，受益人為丁○○，保險期間一年，最近1 次投保
    日期為96年4 月1 日，保險期間至97年3 月31日止（下稱系
    爭保險契約）。
(二)被保險人游美蘭於96年3 月31日在系爭契約健康聲明書第 2
    項所載最近2 個月內是否曾因受傷或因病接受醫師治療、診
    療或用藥欄項及第4 項過去1 年內是否曾因患下列疾病（明
    確記載包括氣喘在內等疾病名稱），而接受醫生治療、診療
    或用藥欄項均勾選否。
(三)被保險人游美蘭之病歷：1 、乙○○○載有病名：慢性支氣
    管炎併急性發作。就診時間：93年12月16日、94年10月17日
    、94年12月19日、95年5 月29日、95年6 月1 日、95年7 月
    7 日、95年7 月18日、96年9 月20日、96年10月11日。2 、
    甲○○○載有病名：氣喘。就診期間：95年10月17日、95年
    12月4 日、96年2 月5 日、96年12月3 日、97年1 月7 日、
    97年1 月22日、97年2 月21日、97年3 月5 日。3 、敏盛綜
    合醫院載有病患（即游美蘭）於94年5 月10日因為疑似氣喘
    來本院門診診治。4 、國軍桃園總醫院稱游員（即游美蘭）
    因氣喘就醫（急診）時間為96年3 月7 日、96年3 月25日、
    97年2 月17日共3 次。
(四)被保險人游美蘭於97年3 月22日上午2 時41分許在其住家浴
    室，因顏面埋入水盆內窒息致缺氧性腦病變死亡。
(五)台灣桃園地方法院檢察署於97年3 月22日出具被保險人游美
    蘭相驗屍體證明書死亡原因載為「甲、缺氧性腦病變死亡。
    乙、氣喘發作併顏面埋入水盆內窒息。」
(六)原告於97年3 月26日向被告請求給付保險金，被告於97年4
    月3 日收到原告之通知而未為給付。
(七)被告分別於97年6 月2 日、97年7 月15日向國軍桃園總醫院
    敏盛綜合醫院查詢被保險人游美蘭前述氣喘病歷（見卷附被
    證2 、3） 。
(八)被告於97年6 月20日以存證信函解除中華民國儲蓄互助協會
    與被告關於被保險人游美蘭之保單契約（保單號碼：0000
    000000號、保險證號：46693 號，見卷附原證6）。
四、兩造爭執事項：
(一)被保險人游美蘭是否因系爭契約第3 條約定之意外傷害事故
    ？
(二)被保險人游美蘭是否違反告知義務？是否足以變更或減少保
    險人對於危險之估計？並與危險之發生具關聯性？
(三)被告是否逾保險法第64條第2 項規定之1 個月除斥期間？兩
    造間之系爭保險契約是否因被告之解除契約而失效？
五、茲分述如下：
(一)被保險人游美蘭係因系爭契約第3 條約定之意外傷害事故而
    死亡。
        按意外傷害保險係在承保被保險人非由疾病引起之外來
    突發事故所致傷害及其所致殘廢或死亡之損失，而人之傷害
    或死亡之原因，其一來自內在原因，另一則為外來事故（意
    外事故）。所謂內在原因所致之傷害或死亡，係指被保險人
    因罹犯疾病、細菌感染、器官老化衰竭等身體內部因素所致
    之傷害或死亡。至於外來事故（意外事故），則係指內在原
    因以外之一切事故而言，其事故之發生為外來性、偶然性、
    不可預見，除保險契約另有特約不保之事項外，意外事故均
    屬意外傷害保險所承保之範圍。有多數原因競合造成死亡事
    故之情形時，應側重於「主力近因原則」，以是否為被保險
    人因罹犯疾病、細菌感染、器官老化衰竭等身體內在原因以
    外之其他外來性、偶然性、可預知性）等因素作個案客觀之
    認定，並考量該非因被保險人本身已存在可得預料或查知之
    外在因素，是否為造成意外傷殘或死亡事故之主要有效而直
    接之原因（即是否為其重要之最近因果關係）而定。意外保
    險契約之受益人請求保險人給付保險金，雖應證明被保險人
    係因意外事故而死亡，惟受益人如證明該事故確已發生，依
    經驗法則，其發生通常係外來、偶然而不可預見者，應認其
    已盡證明之責。保險人如抗辯其非屬意外，自應就其抗辯之
    事實負證明之責，始符合舉證責任分配之原則。經查，原告
    主張兩造間存在系爭保險契約，契約有效期間自96年4 月 1
    日起至97年3 月31日止，被保險人游美蘭於契約有效期間內
    之97年3 月22日上午2 時41分許在其住家浴室，因顏面埋入
    水盆內窒息致缺氧性腦病變死亡，並由台灣桃園地方法院檢
    察署於97年3 月22日出具被保險人游美蘭相驗屍體證明書死
    亡原因載為「甲、缺氧性腦病變死亡。乙、氣喘發作併顏面
    埋入水盆內窒息」等情，已為被告所不爭執，自為真實可採
    。原告再主張被保險人游美蘭係因意外事故而死亡一事，則
    為被告所否認，並辯稱被保險人游美蘭係因氣喘之內在原因
    死亡而非意外事故云云，經查，被保險人游美蘭係在住家浴
    室內因顏面埋入水盆內窒息致缺氧性腦病變死亡，已如前述
    ，證人孫孝賢（製作同上相驗屍體證明書之檢驗員）證稱依
    據死者的病史及現場的狀況，病史的部份指氣喘病史，現場
    狀況為他先生當時發現死者陳屍的狀況為顏面埋入水盆內，
    當時有問他先生在水盆內還有無其他狀況，他先生說有很多
    的泡泡，他先生也提供說死者口部流出很多水，還有在咳嗽
    的情形（死者發現時咳嗽）。所以研判死者顏面埋入水內當
    時還有呼吸，所以我們可以看到水盆內有氣泡，氣泡要形成
    ，一般要屬黏稠性的狀態，所以我們為綜合研判載入乙欄內
    容。因為氣喘發作時，就其病史來說，主要是在氣道上面狹
    窄，氣道的黏膜水腫，分泌物增加，因為他當時會有急促呼
    吸的情形，自然會把氣道上的黏稠液隨呼吸帶進帶出，埋在
    水裡，氣泡出來自然就會在水面上形成氣泡。剛剛我們看到
    的氣泡，是死者還活著的時候埋入水面的，所以如果這個因
    子（指水盆內的水）去除，可以少掉加重窒息（指呼吸狀況
    更糟糕）的機會，我們會認為有此因子在時會增加意外的比
    重。單純的氣喘發作倒地也有可能造成死亡，要看發作的嚴
    重程度，如果整個氣道是非常嚴重的緊縮狀態，當然有可能
    造成急性的呼吸性休克。相驗屍體證明書時乙欄有加上氣喘
    發作，合併顏面埋入水盆內，乙是甲的先行原因，甲為最後
    的原因是缺氧性腦病變，直接原因應是指甲。單純的氣喘發
    作倒地也可能會死亡，也可能不會死亡。如非氣喘發作而突
    然昏厥，致單純顏面埋入水盆亦會造成窒息死亡等語（見本
    院98年3 月11日言詞辯論筆錄），顯見被保險人游美蘭直接
    、最後的死亡原因是缺氧性腦病變，而其先行原因則為氣喘
    發作併顏面埋入水盆內窒息。本件事故自屬具氣喘發作及顏
    面埋入水盆窒息之多數原因競合造成死亡事故之情形，而造
    成被保險人游美闌死亡結果之直接、最後的原因既為缺氧性
    腦病變，應係生前顏面埋入水盆窒息死亡，則被保險人游美
    蘭生前顏面埋入有水之水盆之外來性、偶然性之客觀事實，
    應係加重且造成本件死亡事故之主要有效、重要而直接致死
    原因，縱被保險人游美蘭生前患有氣喘病，亦無預知其將死
    於同上具外來性、偶然性事故之可能。依前說明，原告既已
    證明同上事故確已發生，依經驗法則其發生通常亦係外來、
    偶然而不可預見。被告又未能舉證證明所辯同上事故非屬意
    外為真實，應認原告主張被保險人游美蘭係因意外事故而死
    亡一事，為真實可採。
(二)被保險人游美蘭未據實告知氣喘就醫、用藥之病史，違反告
    知義務足以變更或減少保險人對於危險之估計，並與危險之
    發生具關聯性。
        按「訂立契約時，要保人對於保險人之書面詢問，應據
    實說明。要保人故意隱匿，或因過失遺漏，或為不實之說明
    ，足以變更或減少保險人對於危險之估計者，保險人得解除
    契約；其危險發生後亦同。但要保人證明危險之發生未基於
    其說明或未說明之事實時，不在此限。」保險法第64條第 1
    項定有明文。又按保險契約為最大誠信契約，倘要保人有故
    意隱匿，或因過失遺漏，或為不實之說明，足以變更或減少
    保險人對於危險之估計之情事，要保人如主張保險人不得解
    除保險契約，即應就保險事故與要保人所未告知或不實說明
    之事項並無關聯，且該事項已確定對保險事故之發生不具任
    何影響，保險人亦未因該未告知或不實說明之事項，而造成
    額外之負擔，對價平衡並未遭破壞予以證明始可。亦即須就
    保險事故與要保人所未告知或不實說明之事項間之無關聯，
    證明其必然性；倘有其或然性，即不能謂有上開法條但書適
    用之餘地，保險人非不得解除保險契約。經查，被告辯稱被
    保險人游美蘭於96年3 月31日在系爭契約健康聲明書第2 項
    所載最近2 個月內是否曾因受傷或因病接受醫師治療、診療
    或用藥欄項及第4 項過去1 年內是否曾因患下列疾病（明確
    記載包括氣喘在內等疾病名稱），而接受醫生治療、診療或
    用藥欄項均勾選否一事，已為原告所不否認，並有卷附系爭
    契約健康聲明書（見被證1） 為憑，應為真實可採。被告再
    辯稱被保險人游美蘭於訂立系爭保險契約時明知患有氣喘病
    ，惟對於被告即保險人於96年3 月31日以系爭契約健康聲明
    書之書面詢問，未據實說明，足以變更或減少被告對於危險
    之估計，被告得解除契約等情，則為原告所否認，並稱被保
    險人游美蘭僅係因疑似氣喘病就醫云云，經查，經本院於97
    年11月21日函查相關醫院得知被保險人游美蘭之病歷：1 、
    乙○○○載有病名：慢性支氣管炎併急性發作。就診時間：
    93年12月16日、94年10月17日、94年12月19日、95年5 月29
    日、95年6 月1 日、95年7 月7 日、95年7 月18日、96 年9
    月20日、96年10月11日。2 、甲○○○載有病名：氣喘。就
    診期間：95年10月17日、95年12月4 日、96年2 月5 日、96
    年12月3 日、97年1 月7 日、97年1 月22日、97年2 月21日
    、97年3 月5 日。3 、敏盛綜合醫院載有病患（即游美蘭）
    於94年5 月10日因為疑似氣喘來本院門診診治。4 、國軍桃
    園總醫院稱游員（即游美蘭）因氣喘就醫（急診）時間為96
    年3 月7 日、96年3 月25日、97年2 月17日共3 次。（見卷
    附各醫院復函及所附資料），被保險人游美蘭投保前確因氣
    喘病至多家醫院、多次就醫，並至少3 次以上係因氣喘病急
    診就醫。被告所辯被保險人游美蘭於訂立系爭保險契約時明
    知患有氣喘病，惟對於被告即保險人於96年3 月31 日 以系
    爭契約健康聲明書之書面詢問，未應據實說明一事，亦為真
    實可信。又本件事故屬具氣喘發作及顏面埋入水盆窒息之多
    數原因競合造成死亡事故之情形，被保險人游美蘭直接、最
    後的死亡原因雖為缺氧性腦病變，惟其先行原因則為氣喘發
    作併顏面埋入水盆內窒息已如前述，又同上證人孫孝賢再證
    稱依前述有關黏液造成氣泡的證詞，死者（即被保險人游美
    蘭）係氣喘發作或其他原因昏厥造成。至於究係氣喘先發作
    倒地，抑或先倒地再氣喘發作；氣喘發作後埋入水盆，抑或
    埋入水盆後再氣喘發作，則無法判斷等語（見本院98 年3月
    11日言詞辯論筆錄），顯見被保險人游美蘭之氣喘發作與本
    件事故具關聯性及先行原因力。被保險人游美蘭於訂立系爭
    保險契約時明知患有氣喘病，對於被告即保險人於96年3 月
    31日以系爭契約健康聲明書之書面詢問，未應據實說明，與
    本件保險事故具關聯性，並足以變更或減少被告即保險人對
    於危險之估計，被告自得以之為解除系爭保險契約之法定事
    由。依前說明，被告所辯被保險人游美蘭於訂立系爭保險契
    約時明知患有氣喘病，惟對於被告即保險人於96年3 月31日
    以系爭契約健康聲明書之書面詢問，未據實說明，足以變更
    或減少被告對於危險之估計，被告得解除契約等情，已為真
    實可信。原告又無法證明本件保險事故與被保險人游美蘭所
    未告知或不實說明之事項並無關聯，及該事項已確定對保險
    事故之發生不具任何影響，亦即須未就保險事故與被保險人
    游美蘭所未告知或不實說明之事項間之無關聯，證明其必然
    性；倘有其或然性，即不能謂有上開法條但書適用之餘地。
    被告非不得解除保險契約。
(三)被告解除系爭保險契約未逾保險法第64條第2 項規定之1 個
    月除斥期間，兩造間之系爭保險契約因被告之解除契約而失
    效。
        按「前項解除契約權，自保險人知有解除之原因後，經
    過一個月不行使而消滅。」保險法第64條第2 項雖有明文。
    經查，被告主張其分別於97年6 月2 日、97年7 月15日向國
    軍桃園總醫院敏盛綄合醫院查詢被保險人游美蘭前述氣喘病
    歷（見卷附被證2 、3） ，得知同上系爭保險契約之解除事
    由，遂於97年6 月20日以存證信函解除中華民國儲蓄互助協
    會與被告關於被保險人游美蘭之保單契約（保單號碼：0000
    000000號、保險證號：46693 號，見卷附原證6） 等情，亦
    為原告所不爭執。依前說明，原告於97年6 月2 日、97年 7
    月15日分別得知同上系爭保險契約之解除事由，並於97年 6
    月20日通知原告解除系爭保險契約，未逾同上規定之1 個月
    除斥期間，兩造間之系爭保險契約因被告之解除契約而失效
    。原告依失效之系爭保險契約請求被告給付保險金，於法自
    有未合。至於原告所稱被告係於97年7 月15日向敏盛醫院查
    詢被保險人游美蘭病歷後，始知悉被保險人游美蘭氣喘病史
    ，被告於97年6 月20日解除系爭保險契約時，解除原因尚未
    存在，不生解除效力。被告亦未再於97年7 月15日知悉1 個
    月內即97年8 月15日前行使解除權，被告之解除權已罹於保
    險法第64條第2 項所定時效，應不得解除契約云云，純屬誤
    解，自不得憑採。
六、從而，原告依保險契約之法律關係請求被告給70萬元及自97
    年4 月19日起至清償日止，按週年利率百分之10計算之利息
    ，為無理由，應予駁回。原告之訴既經駁回，其假執行之聲
    請，失所附麗，應併予駁回。
七、本件事證已臻明確，兩造其餘之主張、陳述及所提之證據資
    料，核與判決結果無何影響，爰不一一論述，附此敘明。
八、訴訟費用之依據：民事訴訟法第78條。
中    華    民    國    98    年    4     月     8    日
                  民事第三庭    法  官  張天民
以上正本係照原本作成
如對本判決上訴，須於判決送達後20日內向本院提出上訴狀
中    華    民    國    98    年    4     月    9     日
                                書記官  崔菁青


司法院資訊處製作；財團法人民間司法改革基金會備份。
